臺灣臺中地方法院民事判決
111年度中簡字第1328號
原      告  第一金融資產管理股份有限公司

法定代理人  施志調
訴訟代理人  林雅婷
被      告  陳志銘
上列當事人間分配表異議之訴事件，本院於民國111年6月15日言
詞辯論終結，判決如下：
    主      文
原告之訴駁回。
訴訟費用由原告負擔。
    事實及理由
壹、程序方面：
    債權人或債務人對於分配表所載各債權人之債權或分配金  
    額有不同意者，應於分配期日1日前，向執行法院提出書狀
    ，聲明異議；異議未終結者，為異議之債權人或債務人，得
    向執行法院對為反對陳述之債權人或債務人提起分配表異議
    之訴；聲明異議人未於分配期日起10日內向執行法院為前2
    項起訴之證明者，視為撤回其異議之聲明；經證明者，該債
    權應受分配之金額，應行提存，強制執行法第39條第1項、
    第41條第1項前段、第3項分別定有明文。查原告為本院110
    年度司執字第111944號強制執行事件(下稱系爭執行事件)債
    權人，本院民事執行處係於111年3月22日製作分配表(下稱
    系爭分配表)，並定於111年4月28日上午10時實行分配，該
    分配表於111年3月31日送達予原告，惟原告不同意被告所受
    分配金額，先於分配表所定分配期日前之111年4月20日具狀
    聲明異議，復於分配期日起10日內之111年4月29日向本院提
    起本件分配表異議之訴等情，業據本院調閱系爭執行事件卷
    宗查核無訛，是原告提起本訴，應予准許，合先敘明。
貳、實體方面：
一、原告主張：系爭執行事件以新臺幣(下同)84萬元拍定原告債
    務人林永昌即林允勝所有臺中市○○區○○○段0000地號土地(下
    稱系爭土地)，於111年3月22日作成分配表，並訂於111年4
    月28日實行分配。被告雖為系爭土地第一順位抵押權人，惟
    依土地登記簿內容記載：擔保權利價值：最高限額新臺幣(
    下同)60萬元；存續期間：不定期；清償日期、利息、遲延
    利息、違約金：依照各個債務契約之約定；其他登記事項：
    無。並未記載所約定擔保之債權種類(例如：借款債權、票
    據債權…)及實際債權金額若干，自不能僅因土地登記謄本上
    有本金最高限額60萬元之抵押權登記，即逕認被告有60萬元
    之債權存在，縱認系爭抵押權所擔保之債權存在，惟依被告
    所提出之借據所示，自借款日即84年12月22日起算，其請求
    權已於99年12月22日因罹於15年時效而消滅，抵押權人於消
    滅時效完成後，復未於5年間行使抵押權，依民法第880條規
    定，系爭抵押權已於104年12月22日歸於消滅。原告為保全
    債權，爰依民法第242條規定，代位債務人對被告主張時效
    抗辯，請求系爭分配表內載「次序9、第一順位抵押權，債
    權人(即被告)陳志銘，債權金額500000元，分配比率100%，
    分配金額500000元」應予剔除、「次序2、國庫(代扣抵押權
    人陳志銘)分配執行費，新臺幣4000元」不應由國庫代扣，
    並應依剔除後之分配次序金額重新製作分配表。
二、被告則以：本件抵押權債權發生原由，乃訴外人即原抵押權
    人陳勝雄於84年11月22日因債務人之請求，代為清償訴外人
    賴渟晨借款40萬元，後因債務人又積欠原抵押權人陳勝雄10
    餘萬元，因債務人短時間無力清償，故雙方協議由債務人提
    供系爭土地讓原抵押權人陳勝雄設定抵押權。原抵押權人陳
    勝雄曾於90年1月31日聲請參與分配行使抵押權，後於90年5
    月31日死亡，被告亦因繼承人間遺產有所爭執，遲至109年6
    月始完成繼承登記，故本件抵押權應自90年1月31日聲請參
    與分配案件流程結束隔日為起始日，尚未罹於消滅時效等語
    置辯，請求駁回原告之訴。   
三、請求權，因十五年間不行使而消滅；以抵押權擔保之債權，
    其請求權已因時效而消滅，如抵押權人，於消滅時效完成後
    ，五年間不行使其抵押權者，其抵押權消滅，民法第125條
    前段及第880條分別定有明文。惟消滅時效，因左列事由而
    中斷：㈢起訴；左列事項，與起訴有同一效力：㈤開始執行行
    為或聲請強制執行；時效中斷者，自中斷之事由終止時，重
    行起算；因起訴而中斷之時效，自受確定判決，或因其他方
    法訴訟終結時，重行起算，民法第129條第1項第3款、第2項
    第5款、第137條第1、2項復有明文。本件抵押權原抵押權人
    陳勝雄已於90年1月31日具狀行使抵押權，有被告提出之89
    年度執七字第26262號聲請參與分配(行使抵押權)狀在卷可
    稽，而經本院依職權調閱上開執行卷宗，該執行事件係因系
    爭土地拍賣無實益，而於92年6月9日塗銷查封登記而終結，
    是本件抵押權所擔保之債權，於92年6月9日即生中斷時效之
    效果。而被告所提出之本院90年度核字第421號核定之臺中
    市南區調解委員會調解書(下稱系爭調解書)記載：「對造人
    林允勝於民國八十四年十二月廿三日向聲請人陳勝雄借款新
    台幣(下同)伍拾萬元整，並開立借據一紙(如後附卷影本)及
    本票一張(面額伍拾萬元整，發票日：八十四年十二月廿二
    日，票號：NO：004616，如後附卷影本)…」，該紙本票即為
    原抵押權人陳勝雄於90年1月31日具狀行使抵押權所附之債
    權證明，堪認本件抵押權所擔保之債權為借款50萬元。則本
    件抵押權擔保之借款債權自92年6月9日重行起算15年之時效
    期間，迄107年6月9日固因時效完成而
    消滅，惟被告已於110年11月25日行使本件抵押權，有其聲
    明參與分配狀附於系爭執行事件卷宗可稽，未逾民法第880
    條規定之5年除斥期間。從而，原告依民法第242條規定，代
    位債務人對被告主張時效抗辯，請求系爭分配表內載「次序
    9、第一順位抵押權，債權人(即被告)陳志銘，債權金額500
    000元，分配比率100%，分配金額500000元」應予剔除、「
    次序2、國庫(代扣抵押權人陳志銘)分配執行費，新臺幣400
    0元」不應由國庫代扣，並應依剔除後之分配次序金額重新
    製作分配表，即屬無據，應予駁回。
四、訴訟費用負擔之依據：民事訴訟法第78條。
中　　華　　民　　國　　111 　年　　7 　　月　　27　　日
                  臺中簡易庭  法  官  劉正中
以上為正本係照原本作成。
如不服本判決，應於送達後20日內，向本院提出上訴狀並表明上
訴理由，如於本判決宣示後送達前提起上訴者，應於判決送達後
20日內補提上訴理由書（須附繕本）。如委任律師提起上訴者，
應一併繳納上訴審裁判費。
中　　華　　民　　國　　111 　年　　7 　　月　　27　　日
                              書記官  江婉君